【裁判字號】    90,竹簡,212
【裁判日期】    900718
【裁判案由】    給付票款
【裁判全文】
臺灣新竹地方法院民事判決  九十年度竹簡字第二一二號
    原        告  丙○○
    被        告  乙○○
    兼訴訟代理人  甲○○
右當事人間給付票款事件，本院判決如左：
    主      文
被告應連帶給付原告新台幣貳拾萬元，及自民國九十年二月十五日起至清償日止，按
年息百分之五計算之利息。
訴訟費用由被告連帶負擔。
本判決得假執行。
    事      實
甲、原告方面：
一、聲明：如主文所示。
二、陳述：
（一）原告執有被告乙○○於民國（下同）九十年一月十七日簽發並由被告甲○○背
      書、到期日為九十年二月十五日、票面金額新台幣（下同）二十萬元之本票一
      紙，詎於到期日為付款之提示，竟遭拒付，屢向發票人、背書人即二被告追索
      無效，為此請求被告連帶給付票款二十萬元，及自付款日起至清償日止，按年
      息百分之五計算之利息。
（二）查被告甲○○曾簽發多紙支票陸續向原告借款計二百五十萬元，惟屆期經提示
      均遭退票，且迄未清償，乃於八十九年六月十日書立同意書，表示將於八十九
      年八月三十一日前清償上開借款，否則將提供坐落桃園縣楊梅鎮○○段四五五
      之四等十三筆地號土地設定抵押作為借款之擔保，嗣被告甲○○又向原告調借
      十五萬元，並簽發付款人保證責任新竹市第三信用合作社西門分社、票號ＴＢ
      五五六六四號、發票日八十九年九月二十六日、票面金額十五萬元之支票一紙
      以供還款擔保，惟屆期被告甲○○亦未清償；被告甲○○後來又向原告借款，
      惟因被告甲○○之前業已積欠諸多借款未歸還，其債信不佳，故原告不願復冒
      然貸之，被告甲○○乃又以經其背書、其胞妹即被告乙○○簽發之系爭本票充
      為還款之擔保，原告始再簽發以保證責任新竹市第三信用合作社西門分社為付
      款人、票號ＴＣ九七七四一號、發票日九十年一月二十日、票面金額五萬元之
      支票一紙，交被告甲○○提示兌現而復借予五萬元，其餘則係供前開尚未清償
      之十五萬元借款之擔保，惟被告甲○○取得前開款項後，遲未將被告乙○○簽
      發之系爭本票交付原告，迭經原告催促下，被告甲○○始將系爭本票寄放在訴
      外人劉玉珍處，再通知原告前往領取，而以該本票充作上開十五萬元及五萬元
      二次共計二十萬元借款之擔保。
（三）被告甲○○雖辯稱其歷次向原告之借款，業於八十九年十二月十三日依據原本
      簽發支票借款之金額，分別簽發多張同面額合計共三百六十萬元之本票多紙交
      付原告，而前開十五萬元及五萬元之借款，亦屬於上開經會算簽具本票之範圍
      云云，惟此為原告所否認，且被告甲○○除交付系爭本票外，並未另行簽發任
      何本票交付原告，另被告甲○○就之前二百五十萬元之借款所書立之同意書，
      雖有表示如未於八十九年八月三十一日前清償，將提供上開多筆土地設定抵押
      等語，然事後經原告調得土地登記謄本，始知上開土地均非被告甲○○所有，
      以致根本無法設定抵押，被告甲○○雖又陸續持其所欲投資之回填場工程申請
      公文資料表示清償債務之能力及誠意，惟均一再拖延未清償，足見被告甲○○
      所辯不足採。且茍被告甲○○有另簽發與原提供借款擔保支票同額之本票，以
      擔保上開借款債務之清償，何以被告甲○○未向原告索回上開原持以借款而簽
      發之支票。且查系爭本票經原告提示未兌現後，被告甲○○復託訴外人劉玉珍
      交付其向桃園縣政府申請之覆函等資料，表示其有申請垃圾掩埋場之工程，業
      經主管機關核准，屆時即可將積欠原告之上開借款歸還等情，苟被告甲○○未
      積欠原告系爭本票之借款，即不至於為此等表示行為。
三、證據：提出本票影本一份、支票影本二份、退票理由單影本一份、戶籍謄本一份
    、同意書一紙、土地登記謄本一份、桃園縣政府函文及相關申請資料影本一份為
    證。
乙、被告方面：
一、聲明：請求駁回原告之訴。
二、陳述：
（一）原告與訴外人劉玉珍係合夥關係，被告甲○○固有背書交付原告系爭由被告乙
      ○○簽發之本票，惟系爭本票乃係被告甲○○持以欲向原告借款二十萬元，被
      告甲○○交付系爭本票後，除經由劉玉珍分二次交付共四萬元及原告交付其所
      簽發、付款人保證責任新竹市第三信用合作社西門分社、票面金額五萬元之支
      票一紙供其提領兌現，亦即實際上原告僅交付共九萬元予被告甲○○，嗣原告
      即未再交付借款餘額，是關於系爭本票所擔保之原因借貸關係，被告甲○○實
      際上只取得九萬元借款，且嗣被告甲○○亦已委託友人王文智於九十年二月五
      日電匯八萬五千元至原告合夥人劉玉珍帳戶，充作上開九萬元借款債務之清償
      ，至於不足之五千元借款部分，因訴外人劉玉珍另積欠被告甲○○五千元被告
      自得加以主張抵銷。
（二）被告甲○○曾持其所簽發之支票多紙供擔保向原告（含訴外人劉玉珍）借款共
      計三百六十萬元，嗣因被告甲○○財務週轉不靈而導致上開支票均遭退票，為
      擔保借款債務之清償，被告甲○○乃於八十九年十二月十三日，依前開簽發支
      票票面金額，逐一簽發同額之本票交付原告及劉玉珍，並留有商業本票存根一
      本為證，其中註記楊董即指原告，日期欄係原簽發支票之發票日，金額係原簽
      發支票之票面金額，續記載原簽發支票票號，最下方日期記載則係簽發本票之
      日期，而原告所主張由被告甲○○簽發支票而調借之十五萬元借款及原告另外
      簽發支票要被告提領之五萬元借款，均已包含在前開被告甲○○另行簽發本票
      而擔保之三百六十萬元借款範圍內，原告自不得於本件重複提起請求。
三、證據：提出存摺交易往來明細查詢表影本一紙、商業本票存根一本為證，並聲請
    訊問證人劉玉珍。
    理      由
一、本件原告主張其執有被告乙○○所簽發並由被告甲○○背書之系爭本票一紙，詎
    於到期日為付款之提示而未兌現之事實，業據提出本票一紙為證，被告二人就此
    亦不爭執，自堪信原告此部分之主張為真實。惟被告辯稱系爭本票乃係被告甲○
    ○持之要向原告借款二十萬元，然原告實際僅交付九萬元，且此九萬元嗣亦已委
    託友人王文智於九十年二月五日電匯八萬五千元至原告合夥人劉玉珍帳戶，充作
    上開九萬元借款債務之清償，至於不足之五千元借款部分，則以劉玉珍積欠被告
    甲○○五千元之債務抵銷云云；是本件所應探究者為系爭本票之原因法律關係為
    何，又被告甲○○是否業已將系爭本票之票款清償。
二、原告主張系爭本票乃係因被告甲○○之前簽發以保證責任新竹市第三信用合作社
    西門分社為付款人、票號ＴＢ五五六六四號、發票日八十九年九月二十六日、票
    面金額十五萬元之支票一紙向其借款十五萬元，嗣屆期並未清償；另被告甲○○
    復向原告借款，原告本未予同意，嗣被告甲○○乃以由被告乙○○簽發之系爭本
    票為還款之擔保，原告始再簽發以保證責任新竹市第三信用合作社西門分社為付
    款人、票號ＴＣ九七七四一號、發票日九十年一月二十日、票面金額五萬元之支
    票一紙，交付被告甲○○提領，亦即系爭本票係用以擔保前開之前之十五萬借款
    及另外之五萬元借款等情，業據提出支票二紙為證，被告甲○○亦自認有以前開
    支票向原告借款十五萬元及另外收到原告交付之支票以提領五萬元之借款且均未
    清償等情，自堪信原告此部分之主張為真實。雖被告甲○○辯稱其曾陸續以其所
    簽發之支票向原告（含訴外人劉玉珍）借款，嗣因其財務週轉不靈而導致上開支
    票均遭退票，均未能清償，其為擔保上開三百六十萬元借款債務之清償，乃於八
    十九年十二月十三日，在訴外人劉玉珍住處依原本所簽發遭退票之支票票面金額
    ，逐一簽發同額之本票交付予原告或訴外人劉玉珍（註記劉媽媽接手部分），而
    原告所主張前開十五萬支票借款及另外由原告交付支票供其提領之借款五萬元均
    已包含上開所簽發總計三百六十萬元之本票範圍云云；惟查原告否認兩造間就之
    前之借款，有經會算並由被告甲○○另外簽發與支票同額之本票等情，被告就此
    雖提出商業本票存根簿一本為證，惟查此係被告甲○○所自行註記製作之私文書
    ，依據民事訴訟法第三百五十七條規定，因原告既已爭執其真實性之情形下，被
    告即仍應負舉證責任，證明前開本票存根之真正，而查被告並未能證明上開商業
    本票存根內容之真實性，是該私文書即非可採為有利於被告之證據。次查證人劉
    玉珍亦證稱被告甲○○曾陸續簽發支票向原告借款，在支票退票未清償後，被告
    甲○○並未在其住處簽發與原支票同額之本票多紙交付予原告，被告甲○○亦未
    曾託其將另行簽發之本票轉交予原告等情（見本院九十年七月三日言詞辯論筆錄
    ）。又查債務人於另行簽發鉅額之同額本票交付債權人充作未兌支票債務清償之
    擔保者，衡情會向債權人同時索回未兌現之支票，以防遭債權人重複求償之風險
    ，而查被告甲○○前開所交付用以借款擔保之支票，均仍由原告保管，此為被告
    所不爭執，則茍被告甲○○有逐一另行簽發與支票同額之本票交與原告，何以均
    未向原告取回前開未兌現之支票，亦與常情有違。且查被告甲○○若確有於八十
    九年十二月十三日，依前開其簽發遭退票之支票票面金額，逐一簽發同額之本票
    多紙交付予原告，因本票之請求時效期間較支票為長（票據法第二十二條規定參
    照），且本票在行使追索權時可直接聲請法院裁定強制執行，亦較支票具有權利
    主張之便捷性，則衡情原告當不致為本件僅二十萬元之票款利益，而否認對其更
    具保障即由被告甲○○就之前全部借款均另行簽發與支票票面金額同額本票交付
    之事實，造成嗣後該筆鉅額借款權利主張之障礙（即無從再提出本票以主張權利
    ），復冒可能所涉詐欺刑罰訴追之風險，益證被告此部分所辯與實情不符。而因
    原告否認被告甲○○有另行簽發本票情事，從而原告亦不可能再行以本票向被告
    請求，是亦無被告所辯之重複請求之問題，被告辯稱原告所主張之前開十五萬元
    支票借款及另外之五萬元借款，均已包含在其另行簽發交付予原告之本票原因債
    權之範圍，原告不得於本件重複請求云云，亦顯無可採。
三、被告甲○○雖另辯稱系爭本票乃係另行要向原告借款二十萬元，惟原告僅交付九
    萬元，且此部分借款其亦已清償八萬五千元，所餘五千元則係以對劉玉珍之五千
    元債權主張抵銷而消滅云云。惟查證人劉玉珍證稱系爭本票乃被告甲○○託其交
    付原告，因被告甲○○之前有向原告借錢，嗣後簽發系爭本票，至於被告甲○○
    所稱清償之八萬五千元，乃係被告甲○○先前以所執有訴外人王文智簽發之面額
    二百零九萬元支票一紙向原告及其調借現金，嗣由原告拿出七萬元，其則拿出二
    萬元，共湊成九萬元借予被告甲○○，因劉玉珍嗣又向被告甲○○借款五千元，
    而訴外人王文智為取回上開支票，乃匯款八萬五千元至其帳戶，其乃將前開面額
    二百一十萬元之支票返還王文智，而此部分與系爭本票之原因借貸關係無涉等情
    （見本院九十年五月十五日言詞辯論筆錄）；足見被告甲○○交付系爭本票與原
    告，顯非全屬另外再行之借款，其中至少有部分係用以之前未清償借款之擔保，
    此亦與原告前開主張之系爭本票原因債權關係相符；又被告甲○○雖有清償八萬
    五千元，惟此部分因與系爭本票無涉，亦無從認定被告甲○○業已清償部分票款
    ；且縱屬清償系爭本票之票款，因無論系爭本票之票據關係或所擔保之原因借貸
    關係，均係存在於原告與被告甲○○之間，惟被告甲○○係將款項匯至訴外人劉
    玉珍之帳戶，而原告復未授權或委任劉玉珍得代為受領該筆借款之清償，則被告
    甲○○逕自透過第三人匯款劉玉珍，亦難認為業對原告發生清償之效力，是被告
    此部所辯亦不足採。
四、按本票發票人應負付款之責，票據法第一百二十一條及第五十二條第一項定有明
    文；又背書人應照匯票文義擔保承兌及付款，此觀票據法第三十九條準用同法第
    二十九條第一項之規定自明，上開規定，於本票亦準用之，同法第一百二十四條
    亦定有明文。本件被告乙○○、甲○○分別為系爭本票之發票人及背書人，自當
    依本票文義負付款之責，從而原告請求被告二人連帶給付如主文所示金額及自本
    票到期日即九十年二月十五日起至清償日止按低於法定利率即年息百分之五計算
    之利息，揆諸前開法條規定，核屬正當，應予准許。
五、本件事證已明，兩造其餘攻擊防禦方法，經審酌後於訴訟結果不生影響，無審究
    調查之必要，不予逐一論列，併此敘明。
六、假執行之宣告：本件係因命清償票據債務之判決，爰依民事訴訟法第三百八十九
    條第一項第四款規定，依職權宣告假執行。
七、結論：本件原告之訴為有理由，依民事訴訟法第八十五條第二項、第三百八十九
    第一項第四款，判決如主文。
中      華      民      國    九十      年      七      月    十八      日
                                  臺灣新竹地方法院新竹簡易庭
~B法      官  李承訓
右為正本係照原本作成。
如對本判決上訴，須於判決送達後廿日內向本院提出上訴狀。
~B法院書記官  呂超上
中      華      民      國    九十      年      七      月    十八      日


司法院資訊處製作；財團法人民間司法改革基金會備份。
